【裁判字號】    90,上,423
【裁判日期】    901225
【裁判案由】    租佃爭議
【裁判全文】
臺灣高等法院民事判決  九十年度上字第四二三號
      上  訴  人    己○○
      訴訟代理人    黃文啟
      被上  訴人    丁○○
                    子○○
                    乙○○
                    甲○○
      訴訟代理人    丙○○
      訴訟代理人    戊○○
      追加  被告    庚○○
                    辛○○
                    癸○○
                    壬○○
      訴訟代理人    丙○○
右當事人間租佃爭議事件，上訴人對於中華民國九十年三月二十二日臺灣板橋地方法
院九十年度訴字第一六二號第一審判決提起上訴，並為訴之變更及追加，本院判決如
左：
    主      文
原判決關於駁回上訴人後開給付金錢部分，及該部分訴訟費用之裁判均廢棄。
被上訴人丙○○應將坐落臺北縣三峽鎮○○段小暗坑小段六○二號，地目田，面積八
九二平方公尺、同小段六○五之二號，地目田，面積二八八平方公尺、同小段六○五
之三號，地目田，面積一五六平方公尺土地返還上訴人，並自民國八十六年一月一日
起至返還上開土地予上訴人之日止，按年給付上訴人新臺幣壹萬元。
其餘上訴、變更之訴，及追加之訴駁回。
第一、二審及變更之訴訴訟費用由被上訴人丙○○負擔。但追加訴訟費用由上訴人負
擔。
    事      實
甲、上訴人方面：
一、聲明：
（一）原判決關於駁回上訴人後開第三項對被上訴人之訴部分廢棄。
（二）被上訴人及追加被告應將坐落臺北縣三峽鎮○○段小暗坑小段六○二號，地目
      田，面積八九二平方公尺、同小段六○五之二號，地目田，面積二八八平方公
      尺、同小段六○五之三號，地目田，面積一五六平方公尺土地（以下稱系爭耕
      地）返還上訴人。
（三）被上訴人及追加被告應連帶自民國八十六年一月一日起至返還上開土地予上訴
      人之日止，按年給付上訴人新臺幣（下同）一萬元。
二、陳述：除引用原判決外，補稱：
（一）伊已查明被繼承人游朝坤之其他繼承人庚○○、辛○○、癸○○、壬○○，依
      據民事訴訟法第二百五十五條第一項第二款、第五款規定追加彼等為被告，本
      件當事人適格已無欠缺。
（二）按被上訴人及追加之被告依法已繼承游朝坤對系爭耕地之租賃權，惟實際上僅
      由被上訴人丙○○一人使用系爭耕地，其餘被上訴人均聲明放棄耕作。且系爭
      耕地業已搭蓋建築物，經營喝茶店生意，不再自任耕作十餘年，依據耕地三七
      五減租條例（以下稱三七五條例）第十六條第一項、第二項規定，租約已屬無
      效，伊自得請求返還系爭租賃耕地及給付不當得利之損害金。
三、證據：除援用第一審所提證據外，補提：游朝坤繼承系統表二份、戶籍謄本十二
    份、照片四張為證，並聲請訊問證人李秋維、黃大修。
乙、被上訴人及追加被告方面：
一、聲明：駁回上訴及變更追加之訴。
二、陳述：除引用原判決外，補稱：系爭耕地原為稻作之用，後因部分土地開闢產業
    道路，且無水供耕作，伊始另栽種茶樹、檳榔、花草、水果等，並搭建泡茶涼亭
    ，為自家親戚朋友使用。而兩造比鄰而居，上訴人不可能不知伊等轉作之情形。
三、證據：援用第一審所提證據。
丙、本院依職權勘驗系爭土地。
    理      由
一、按原告將原訴變更時，如其訴之變更為合法，而原訴可認為已因撤回而終結，法
    院應專就新訴裁判（最高法院二十九年上字第一七七一號、六十五年臺上字第二
    一八三號判例意旨參照）。本件上訴人於原審主張依三七五條例第十七條第一項
    第三款規定、第十九條規定，請求被上訴人返還系爭耕地，惟該條例第十七條第
    三款乃耕地租賃出租人得終止租約之事由，第十九條則為租約期滿不得收回自耕
    之情形，並非請求權基礎，原審雖未闡明其訴訟標的法律關係，然不論是終止租
    約或租約期滿後之返還請求權，與三七五條例第十六條第二項規定出租人收回耕
    地之依據，仍有所不同。上訴人本於同一基礎事實於本院為訴之變更，主張依該
    條例第十六條第二項規定，請求被上訴人返還系爭耕地，依民事訴訟法第二百五
    十五條第一項第二款之規定，應予准許，應認上訴人上訴之原訴已經撤回而終結
    ，本院專就變更之新訴為裁判，合先敘明。
二、上訴人主張：伊之祖父黃和尚與被上訴人及追加被告之被繼承人游朝坤於四十四
    年間就系爭耕地簽訂耕地租賃契約，黃和尚去世後，改由其子黃玉昆繼續出租，
    嗣黃玉昆去世，即由伊繼承繼續出租，被上訴人及追加被告繼承游朝坤後，實際
    上均由被上訴人丙○○使用系爭耕地，因不再種作稻谷，自動與伊達成協議將原
    每年租谷三百零一臺斤改為租金一萬元，而自七十五年起被上訴人丙○○將系爭
    耕地一部分移作茶店經營生意之用，依三七五條例第十六條第一項規定，租約已
    屬無效，被上訴人及追加被告占有系爭耕地即屬無權，因而受有相當租金之不當
    得利等情，於本院為訴之變更及追加，求為命被上訴人及追加被告，應將系爭租
    賃耕地返還上訴人並自八十六年一月一日起至返還上開土地予上訴人之日止，按
    年連帶給付一萬元計算之不當得利之判決。
三、被上訴人及追加被告則以：系爭耕地原為稻作之用，後因部分土地開闢產業道路
    ，且無水供耕作，丙○○始另栽種茶樹、檳榔、花草、水果等，並搭建泡茶涼亭
    ，為自家親戚朋友使用，丙○○與上訴人比鄰而居，上訴人不可能不知轉作之情
    形，伊願繼續向上訴人承租等語，資為抗辯。
四、查上訴人祖父黃和尚與被上訴人及追加被告之被繼承人游朝坤於四十四年間就系
    爭耕地簽訂耕地租賃契約，嗣由上訴人繼承繼續出租，原承租人游朝坤死亡後，
    租賃關係固應由被上訴人及追加被告繼承，惟實際均由被上訴人丙○○占有使用
    系爭耕地之事實，為兩造所不爭，並有臺北縣私有耕地租約、戶籍謄本、繼承系
    統表等件附卷為證，堪信為真實。
五、按承租人應自任耕作，並不得將耕地全部或一部轉租於他人；承租人違反前項規
    定時，原訂租約無效，得由出租人收回自行耕種或另行出租，三七五條例第十六
    條第一項、第二項分別定有明文。又該條所謂承租人不「自任耕作」，係指承租
    人有擅自變更用途，未將承租土地供耕作使用，或轉租、將承租土地借與他人使
    用、與他人交換耕作等不合耕地租佃目的之積極行為而言。上訴人主張實際使用
    系爭耕地之被上訴人丙○○經營茶店使用，被上訴人及追加被告固未爭執，惟拒
    絕返還土地，並以前揭情詞置辯。經查：
（一）丙○○於本院自承系爭耕地以前係種水田使用，參以前開臺北縣私有耕地租約
      記載之租額係以稻谷給付，嗣因承租人不再種植稻谷，乃經雙方協議將租谷改
      為租金給付，為仍繼續耕作，足認系爭耕地之原租賃用途係供耕作水田使用，
      後則變更為其他農作。而本院勘驗現場結果，系爭六○五之二號土地目前大部
      分為寬六、七米左右之產業道路，其上植有榕樹一株。六○二號土地為產業道
      路及駁坎，其上植有檳榔樹，並搭有棚架共五座，一座放置農具，四座棚內設
      有泡茶器具，又植有桂花樹、蛇木、萬年青。六○五之三號土地現搭有棚架一
      大座隔為兩座，設有泡茶器具，被上訴人及追加被告稱係供買茶客戶試茶之用
      ，茶園並不在系爭耕地上，製茶處所設於非系爭耕地之六○五號土地。六○五
      之三號土地另植有檳榔樹，被上訴人及追加被告稱非供買賣之用，另有供自用
      及觀賞用之木瓜樹、桂花樹及萬年青等植物，有勘驗筆錄在卷可稽，是丙○○
      已將系爭耕地之用途變更堪可認定。
（二）雖被上訴人及追加被告抗辯：系爭耕地因部分開闢產業道路，無水供耕作，丙
      ○○自七十五年起另行栽種檳榔、花草、水果，並搭蓋茶座云云。然查，系爭
      耕地縱因無水可為水稻之種植，惟除稻麥主食之耕作外，茶、桑等供食衣原料
      之植物，亦為農作物，即種植花卉樹種等園藝作物以供出售者，仍不失為農作
      物，應屬耕地租用之範疇。而丙○○就系爭耕地部分種植檳榔樹、木瓜樹、桂
      花樹及萬年青等植物，足證無水可供水稻耕作後，仍得為農作之耕種。丙○○
      在系爭耕地以外之土地種茶及製茶而於系爭耕地上搭建棚架數座，設置泡茶器
      具，供買茶客戶試茶之用已如前述，況所種植之前開植物，係供自用及觀賞之
      用，亦有勘驗筆錄可證，其並非以該等作物之耕作供出售營生，即與耕地租賃
      之目的有違。就系爭耕地而言，應認已非自任耕作，徵諸前開說明，系爭耕地
      租約即應無效，被上訴人丙○○占有系爭耕地即無法律上權源，上訴人主張收
      回，應有理由。
（三）次查，系爭耕地實際上由被上訴人丙○○占有耕作，為被上訴人及追加被告所
      自承，並為上訴人所不爭，丙○○以外之被上訴人曾書立耕作權放棄書表明放
      棄耕作，有耕作權放棄書在卷可憑（參見原審卷第九九頁）。雖本件原承租人
      游朝坤死亡後，租賃關係應由被上訴人及追加被告繼承，惟其餘被上訴人及追
      加被告均未占有系爭耕地，則返還土地之義務對該等繼承人而言，實為給付不
      能，至其是否因此致生損害賠償義務，乃另一法律關係，上訴人請求該等未占
      有土地之人返還系爭土地，尚無由准許，應予駁回。
六、次按，依不當得利之法則請求返還不當得利，以無法律上之原因而受利益，致他
    人受有損害為其要件，而無權占有他人土地，可能獲得相當於租金之利益為社會
    通常之觀念，此項利益應依該規定返還。如前述系爭耕地自七十五年起被上訴人
    丙○○即不自任耕作，耕地租約因而無效，丙○○占有使用系爭耕地屬無權占有
    ，應返還相當於租金之利益予上訴人。被上訴人丙○○表示對上訴人主張自八十
    六年起一年以一萬元計算不當得利無意見（參見本院卷第二○○頁），則上訴人
    請求丙○○自八十六年一月一日起至返還上開土地之日止，按年給付上訴人一萬
    元，為有理由，應予准許。至其餘上訴人及追加被告並未占有土地，自無利得可
    言，上訴人請求彼等與丙○○連帶給付，則屬無據，應予駁回。
七、綜上，上訴人本於三七五條例第十六條第二項請求被上訴人丙○○將系爭耕地返
    還，並依不當得利法律關係請求丙○○自八十六年一月一日起至返還上開土地予
    之日止，按年給付伊一萬元，均屬有據。至對其餘被上訴人及對追加被告之請求
    ，應予駁回。原審就上開不當得利應准許部分，為上訴人敗訴之判決，尚有未洽
    ，上訴意旨求予廢棄改判，為有理由，爰由本院予以廢棄改判如主文第二項後段
    所示。至於上訴人之請求不應准許部分，原判決為上訴人敗訴之判決，經核於法
    並無不合，上訴意旨聲明廢棄改判，為無理由，應並其變更及追加之訴，予以駁
    回。
八、本件事證已臻明確，上訴人聲請訊問證人李秋維、黃大修，核無必要，並此敘明
    。
九、據上論結，本件上訴及變更之訴為一部有理由，一部無理由；追加之訴為無理由
    。依民事訴訟法第四百五十條、第四百四十九條第一項、第七十九條但書、第七
    十八條，判決如主文。
中      華      民      國    九十      年     十二     月    二十五    日
                                民事第五庭
                                    審判長法  官  黃  熙  嫣
                                          法  官  黃  雅  惠
                                          法  官  詹  文  馨
右正本係照原本作成。
不得上訴。
中      華      民      國    九十      年     十二     月    二十七    日
                                          書記官  紀  昭  秀


司法院資訊處製作；財團法人民間司法改革基金會備份。
